臺灣彰化地方法院刑事判決　　　　　　　95年度訴字第1261號
公　訴　人　臺灣彰化地方法院檢察署檢察官
被　　　告　甲○○
　　　　　　乙○○
　　　　　　丙○○
上列被告等因竊佔等案件，經檢察官聲請簡易判決處刑（95年度
調偵字第210 號），本院彰化簡易庭認為不宜逕以簡易判決處刑
，移往本院刑事庭改依通常程序審理判決如下：
    主  文
甲○○、乙○○意圖為自己不法之利益，而竊佔他人之不動產，
各處有期徒刑肆月，如易科罰金，均以銀元佰元折算壹日；均
緩刑貳年。
丙○○意圖為自己不法之利益，而竊佔他人之不動產，處有期徒
刑陸月，如易科罰金，以銀元佰元折算壹日，緩刑貳年。
    事  實
一、丙○○為坐落彰化縣花壇鄉○○段第857 、858 地號土地之
    所有人，乙○○係坐落同段859 地號土地之所有人，而甲○
    ○則為坐落同段860 地號土地之所有人，而上開土地適與臺
    灣省彰化農田水利會（下稱彰化農田水利會）所有、坐落彰
    化縣花壇鄉○○段第852 地號之水利地相鄰，詎其等均明知
    其等未經取得主管機關彰化農田水利會之同意，並無使用上
    開水利地之合法權源，竟均意圖為自己不法之利益，自民國
    （下同）94年11月30日起，擅自在上開中正段第852 地號水
    利地如附圖所示位置上，以加蓋組合屋及鋼筋水泥地面之方
    式，竊佔上開土地，面積分別為丙○○56.22 平方公尺、甲
    ○○6 平方公尺、乙○○22平方公尺，致影響坐落於上開水
    利地之東西屯分線灌溉渠道之維護及管理使用，而妨礙該渠
    道之排水。嗣經臺灣省彰化農田水利會於94年12月2 日以彰
    水督字第0940009489號函文，命其等於94年12月15日前自行
    拆除完畢並回復原狀，其等3 人均置之不理，因而於94年12
    月23日以彰水管督字第0940010132號函，向彰化縣警察局彰
    化分局告發，始知上情。
二、案經臺灣省彰化農田水利會訴由彰化縣警察局彰化分局報請
    臺灣彰化地方法院檢察署檢察官偵查起訴。
    理  由
一、訊據被告三人對於其等竊佔彰化農田水利會所有之彰化縣花
    壇鄉○○段第852 地號之水利地之事實均坦承不諱，惟矢口
    否認有何違反水利法之情事，其等均辯稱：伊等所設置之地
    上物並未阻礙排水云云。經查：被告等人所加蓋之水泥地面
    及組合屋，會造成用水輸送阻塞，及影響平日之維護管理及
    巡視水道之情，業據證人即彰化農田水利會花壇工作站副管
    理師林金吾於本院審理時證述綦詳，且被告等所加蓋水泥地
    面及組合屋之位置，確係位於東西屯分線之灌溉渠道上，亦
    有證人林金吾所提出之東西屯分線灌溉渠道圖在卷可稽，此
    外，復有妨害水利案件告發書、土地複丈成果圖、被竊佔清
    冊、彰化農田水利會94年12月2 日彰水管督字第0940009489
    號函文、彰化縣花壇鄉○○段第852 、857 至860 地號土地
    之土地登記謄本各1 紙、現場照片3 幀及勘驗筆錄在卷可稽
    。本件事證明確，被告三人上開竊佔及違反水利法之犯行堪
    以認定。
二、新舊法比較：
  (一)查被告等人於行為後，刑法業於94年2 月2 日修正公布，95
    年7 月1 日起施行。按行為後法律有變更者，適用行為時之
    法律，但行為後之法律有利於行為人者，適用最有利於行為
    人之法律，現行刑法第2 條第1 項定有明文。此條規定乃與
    刑法第1 條罪刑法定主義契合，而貫徹法律禁止溯及既往原
    則，係規範行為後法律變更所生新舊法律比較適用之準據法
    ，本身尚無比較新舊法之問題，應一律適用裁判時之現行刑
    法第2 條規定以決定適用之刑罰法律，先予辨明。又以本次
    刑法修正之比較新舊法，就拘束人身自由之保安處分，有罪
    刑法定原則及法律不溯及既往原則之適用，其因法律變更而
    發生新舊法律之規定不同者，依新法第1 條、第2 條第1 項
    之規定，定其應適用之法律。另就罪刑有關之共犯、未遂犯
    、想像競合犯、牽連犯、連續犯、結合犯，以及累犯加重、
    自首減輕暨其他法定加減原因（如身分加減）與加減例等一
    切情形，本於統一性及整體性原則，應綜其全部罪刑之結果
    而為比較，亦有最高法院95年第8 次刑庭會議決議可資參照
    。
  (二)本件涉及新舊法比較部分：
    1.刑法第33條第5 款關於罰金刑之規定，由「罰金：一元以
      上」修正為「罰金：新臺幣一千元以上，以百元計算之」
      ，應依刑法第2 條第1 項規定，適用最有利於行為人之法
      律。本案刑法第320 條第2 項竊佔罪關於「或科五百元以
      下罰金」之罰金刑部分，經比較新、舊法結果，應以被告
      行為時之法律即修正前第33條第5 款規定，最有利於被告
      。
    2.刑法施行法第1 條之1 增訂施行前，依罰金罰鍰提高標準
      條例第1 條前段、現行法規所定貨幣單位折算新臺幣條例
      第2 條規定，本案刑法第320 條第2 項竊佔罪關於「或五
      百元以下罰金」之罰金刑部分，應提高折算為或新臺幣一
      萬五千元以下罰金。刑法施行法修正增訂第1 條之1 規定
      ：「中華民國94年1 月7 日刑法修正施行後，刑法分則編
      所定罰金之貨幣單位為新臺幣。94年1 月7 日刑法修正時
      ，刑法分則編未修正之條文定有罰金者，自94年1 月7 日
      刑法修正施行後，就其所定數額提高為30倍。但72年6 月
      26日至94年1 月7 日新增或修正之條文，就其所定數額提
      高為3 倍。」依增訂條文提高並改為新臺幣後，本案刑法
      第320 條第2 項竊佔罪關於「或五百元以下罰金」之罰金
      刑部分，應提高折算為或新臺幣一萬五千元以下罰金，經
      比較新、舊法後，結果並無不同。
    3.被告於犯罪時之刑法第41條第1 項前段規定：「犯最重本
      刑為五年以下有期徒刑以下之刑之罪，而受六個月以下有
      期徒刑或拘役之宣告，因身體、教育、職業、家庭之關係
      或其他正當事由，執行顯有困難者，得以一元以上三元以
      下折算一日，易科罰金。」又被告行為時之易科罰金折算
      標準，修正前罰金罰鍰提高標準條例第2 條（現已刪除）
      規定，就其原定數額提高為100 倍折算一日，則本件被告
      行為時之易科罰金折算標準，最高應以銀元三百元折算一
      日，經折算為新臺幣後，應以新臺幣九百元折算為一日。
      惟95年7 月1 日修正公布施行之刑法第41條第1 項前段則
      規定：「犯最重本刑為五年以下有期徒刑以下之刑之罪，
      而受六個月以下有期徒刑或拘役之宣告者，得以新臺幣一
      千元、二千元或三千元折算一日，易科罰金。」比較修正
      前後之易科罰金折算標準，以95年7 月1 日修正公布施行
      前之規定，較有利於被告，則應依刑法第2 條第1 項前段
      ，適用修正前刑法第41條第1 項前段及修正前罰金罰鍰提
      高標準條例第2 條之規定，定其折算標準。
    4.經綜合比較新、舊法之結果，以被告行為時之舊法較有利
      於被告，依刑法第2 條第1 項前段規定，本案自應適用被
      告行為時之法律即修正前刑法第33條第5 款、第41條第1
      項前段，罰金罰鍰提高標準條例第1 條前段，修正前罰金
      罰鍰提高標準條例第2 條之規定。
    5.又被告等行為後，刑法第55條想像競合犯之規定，增列「
      但不得科以較輕罪名所定最輕本刑以下之刑」，然此乃僅
      係法理之明文化，對於想像競合犯之認定及科刑，並不生
      任何影響，應逕適用新法之規定。
三、核被告三人所為，均係犯刑法第320 條第2 項之竊佔罪及水
    利法第93條第1 項之違反水利命令妨礙排水罪。被告以一行
    為，同時觸犯刑法第320 條第2 項之竊佔罪及水利法第93條
    第1 項之違反水利命令妨礙排水罪，為想像競合犯，應從一
    重之論以刑法第320 條第2 項竊佔罪，並依同條第1 項之刑
    度處斷。爰審酌被告三人之品行、智識程度，犯罪動機係為
    居家安全始鋪設位於住宅後方之水泥地面，惡性非重，且事
    後與被害人彰化農田水利會達成和解等一切情狀，分別量處
    如主文所示之刑，並依修正前刑法第41條第1 項前段諭知易
    科罰金之折算標準。末查被告三人前均未曾受有期徒刑以上
    刑之宣告，此有臺灣高等法院被告前案紀錄表1 份附卷可稽
    ，其等因一時失慮，致罹刑典，且業已承租或將佔用之地上
    物全數拆除，此有臺灣省彰化農田水利會96年2 月1 日彰水
    管灌字第0960001152、096000 1153 號函文各1 紙、繳費收
    據2 紙、現場拆除照片4 張及拆除證明1 紙在卷可稽，足見
    被告三人經此刑之宣告後，應知所警惕而無再犯之虞，本院
    認以暫不執行其刑為適當，均依刑法第74條第1 項第1 款併
    予宣告緩刑2 年，以啟自新。
據上論斷，應依刑事訴訟法第299 條第1 項前段，刑法第2 條第
1 項前段、第320 條第2 項、第1 項、第55條、第74條第1 項第
1款 ，修正前刑法第41條第1 項前段，罰金罰鍰提高標準條例第
1條 前段，修正前罰金罰鍰提高標準條例第2 條，判決如主文。
中　　華　　民　　國　　96　　年　　2 　　月　　26　　日
              刑事第二庭  審判長法  官  石馨文
                                法  官  尚安雅
                                法  官  黃齡玉
以上正本證明與原本無異。
如不服本判決，應於判決送達後10日內，向本院提出上訴狀 (須
附繕本)。
告訴人或被害人對於判決如有不服具備理由請求檢察官上訴者，
其上訴期間之計算係以檢察官收受判決正本之日期為準。
中　　華　　民　　國　　96　　年　　2 　　月　　27　　日
                                書記官  施嘉玫
中華民國刑法第320條
（普通竊盜罪、竊佔罪）
意圖為自己或第三人不法之所有，而竊取他人之動產者，為竊盜
罪，處 5 年以下有期徒刑、拘役或 5 百元以下罰金。
意圖為自己或第三人不法之利益，而竊佔他人之不動產者，依前
項之規定處斷。
前二項之未遂犯罰之。
